【裁判字號】    90,上訴,798
【裁判日期】    900918
【裁判案由】    發掘墳墓等
【裁判全文】
臺灣高等法院高雄分院刑事判決          九十年度上訴字第七九八號
    上  訴  人
    即自訴  人  丙○○
    被      告  甲○○
                乙○
右上訴人因自訴被告挖掘墳墓等案件，不服臺灣高雄地方法院八十九年度自字第五一
九號中華民國九十年四月廿四日第一審判決，提起上訴，本院判決如左：
      主      文
原判決撤銷。
甲○○、乙○共同毀損他人之物，足以生損害於他人，各處拘役拾日，如易科罰金
，均以佰元折算壹日。
      事      實
一、緣丙○○之兄張明讚（現已過世）於民國（下同）六十九年間，向乙○購買高雄
    縣林園鄉○○○段苦苓腳小段二三四號土地使用權，建造其父張水泉之墳墓，並
    設有墓園，張明讚過世後，由丙○○管理該墳墓及墓園，至八十七年十一月間，
    丙○○將其父之遺骨撿出，留下墳墓外貌（含棺木）及墓園，欲供其父母遺骨合
    葬之用。詎乙○於八十八年五、六月，因出售該墓園旁邊之土地與甲○○（代李
    諒購買）不足四十坪，竟與甲○○基於毀損之犯意聯絡，委由甲○○僱用不知情
    之工人，將上開墳墓外貌及墓園剷除，足以生損害於丙○○。
二、案由丙○○向臺灣高雄地方法院提起自訴。
      理      由
一、訊據被告甲○○、乙○雖均否認有前開犯行，甲○○辯稱：伊僱工清理之墓地，
    係在丙○○之父墳墓旁邊，並未毀損其墳墓及墓園云云，乙○辯稱：伊並無要甲
    ○○剷除丙○○之父墳墓及墓園，如何被剷除，伊不知道云云。
二、惟查：
  (一)前開事實，已據自訴人丙○○於歷次審理中指訴綦詳，並有上開墳墓及墓園於毀
    損前後之照片六張附卷可稽（原審卷第四－六頁）。被告甲○○於原審供承「是
    乙○僱請我去整理墓地的，我去整理時，沒有墓碑，只有一些殘破的墓磚，棺木
    裡面無屍骨，空無一物，我只是把棺木拿掉，把墓地填平，並把廢棄的墓磚清除
    等語（原審卷第二０頁）。證人林百準於原審亦證稱於八十八年五、六月間，曾
    見甲○○在丙○○之父墳墓處整地等語（原審卷第五０頁）。自訴人於八十九年
    清明節掃墓時，發覺其父墳被剷平，向港埔派出所報案，由警員崔聖倫通知雙方
    至港埔派出所瞭解案情時，被告二人均承認有剷平上開墓園，此經證人崔聖倫證
    述無訛（本院九十年八月二十日訊問筆錄），並有錄音及錄音譯文，經本院勘驗
    屬實，有勘驗筆錄在卷足憑。被告甲○○於「整理」墓地時，既有棺木存在，即
    自訴人所稱留有墳墓外貌及墓園被剷平，足堪採信。
  (二)前開錄音之譯文，被告甲○○之妻林金貴表示剷平上開墓園，係經被告乙○之同
    意，被告乙○則表明「就是我們兩個人（指其與甲○○）的錯誤」。非自己所管
    有之墓園，即係他人管有之物，且該墓園之墓地，係被告乙○所出售，豈有誤整
    他人墓園之理。是被告乙○所謂之「錯誤」，應係指伊與甲○○不應該將上開墓
    園剷平，而向自訴人承認「錯誤」之意。證人林金貴於本院調查中，雖又證稱伊
    等做墓地時，自訴人之父墳已被剷平云云，但與前開事證不符，尚難採信。
  (三)證人林百準於八十九年十一月七日在原審所證「我看見甲○○整地時，現場情形
    與照片上空地情形大致相同，當時已經沒有墓碑了」等語（原審卷第五０頁）。
    自訴人提出之第三、四號照片，即係被告等「整地」後所拍攝，為自訴人所陳明
    ，如整地時現場情形與第三、四號照片相同，則被告乙○、甲○○又為何欲僱工
    「整理」墓地之理，顯見林百準所見係在被告甲○○僱工「整理」墓地將完工之
    情形無疑。據被告甲○○於原審指稱「伊僱用兩個工人整理十天，因為我是兩塊
    墓地一起整理」等語（原審卷第二一頁），尤見林百準所見係在被告甲○○僱工
    「整理」墓地之後甚明。林百準又證稱「該墓園在約兩年前就被挖掉了」云云，
    如該墓園在兩年前被挖掉，林百準要無告知自訴人其父之墓地是在八十八年五、
    六月間，乙○僱請甲○○剷平之可能。且該墓園於兩年前被挖掉，為何被告甲○
    ○僱工整地時，尚留有棺木之理。證人林百準此部分證言，不足為被告二人有利
    之認定。
  (四)證人李諒於原審證稱「伊當時受事主委託前往現場尋找墓地時，甲○○在現場附
    近施工，當時並未見到張水泉的墳墓，只有一曾經埋葬過的舊墓，但棺木已移除
    ，僅剩一堆石頭云云。被告係代李諒向乙○購買墓地，為被告甲○○所供明，李
    諒所證「棺木已移除」，與被告甲○○所供不符，是李諒之證言，係為己避嫌之
    不實供述，非真實可採。
  (五)綜上所，本案事證已臻明確，被告二人所辯，顯係卸責之詞，殊無足採，其犯
    行洵堪認定。
三、按所謂「墳墓」者，係指安置屍體、遺骨或火葬之遺灰之處所而言，如已將屍骨
    撿出，即非刑法第二百四十八條規定發掘墳墓罪所保護之客體，應屬當然（最高
    法院廿八年上字第二八０七號判例參照）。本案自訴人已將其父之遺骨撿出，留
    有墳墓外貌及墓園，尚可供自訴人安葬其父母或其祖先遺骨之用，仍為可供使用
    之物。被告甲○○、乙○僱工將之剷平，自足以生損害於自訴人，被告等雖不構
    成發掘墳墓罪，仍有犯刑法第三百五十四條之毀損他人之物罪。被告二人就上開
    犯行，有犯意聯絡及行為分擔，均為共同正犯。又利用不知情之工人遂其犯行，
    為間接正犯。自訴意旨謂被告二人尚有犯刑法第二百四十八條之發掘墳墓罪，此
    部分不成立犯罪，因被告僅有一行為，此部分與前開論罪部分，有想像競合之裁
    判上一罪關係，故不另為無罪之諭知。
四、原審諭知被告二人均無罪之判決，尚有未洽。自訴人上訴意旨指摘原判決不當，
    非無理由，自應將原判決撤銷改判。爰審酌被告二人任意毀損他人之物損害他人
    ，犯罪後飾詞卸責，未見悔意，又迄未與自訴人達成和解，態度欠佳，及被告二
    人並無前科，有臺灣高等法院被告全國前案紀錄表可按，素行尚好等一切情狀，
    各量處如主文所示之刑，併均諭知易科罰金之折算標準。被告等行為後，刑法第
    四十一條關於易科罰金之規定，於九十年一月十日修正公布施行，修正後之規定
    尚無不利於被告，依刑法第二條第一項前段規定，本案應適用刑正後之裁判時法
    為裁判，併予明。
據上論斷，應依刑事訴訟法第三百六十九條第一項前段、第三百六十四條、第二百九
十九條第一項前段、刑法第二十八條、第三百五十四條、第二條第一項前段、第四十
一條第一項、罰金罰鍰提高標準條例第一條前段、第二條，判決如主文。
中    華    民    國      九十      年       九       月     十八   日
                              臺灣高等法院高雄分院刑事第五庭
                                  審判長法官  吳水木
                                        法官  陳朱貴
                                        法官  洪慶鐘
右正本證明與原本無異。
檢察官如不服本判決，應於判決送達後十日內向本院提出上訴狀，其未述理由者並
應於提出上訴狀後十日內向本院補提理由書（應附繕本)。
被告不得上訴。
                                      書記官  陳金卿
中    華    民    國      九十      年       九       月     二十   日
附錄：本判決論罪科刑法條：
刑法第三百五十四條
毀棄、損壞前二條以外之他人之物或致令不堪用，足以生損害於公眾或他人者，處二
年以下有期徒刑、拘役或五百元以下罰金。
                                                                   Ｊ


司法院資訊處製作；財團法人民間司法改革基金會備份。
